臺灣高等法院民事判決　　　　　　　　 94年度上易字第647號
上　訴　人　甲○○
訴訟代理人　陳明暉律師
複　代理人　簡泰正律師
被　上訴人　乙○○○
訴訟代理人　張文坤律師
上列當事人間請求返還房屋等事件，上訴人對於中華民國94年6
月30日臺灣臺北地方法院94年度訴字第1529號第一審判決提起上
訴，本院於94年10月18日言詞辯論終結，判決如下：
    主  文
上訴駁回。
第二審訴訟費用由上訴人負擔。
    事  實
甲、上訴人方面：
壹、聲明：
一、原判決廢棄。
二、被上訴人應將上訴人所有坐落台北市○○街16巷24號 2樓之
    房地返還予上訴人。
貳、陳述：除與原判決記載相同者外，補稱略以：
一、系爭房地係上訴人父親黃天助出資以上訴人名義購買。購入
    後即由黃天助、被上訴人及其家人使用。
乙、被上訴人方面：
壹、聲明：上訴駁回。
貳、陳述：與原判決記載相同。
    理  由
一、上訴人主張：其於73年10月書立同意書，將其所有門牌號碼
    台北市○○街16巷24號 2樓房屋（下稱系爭房屋）無償供上
    訴人之父黃天助及黃天助配偶即被上訴人終身使用。惟被上
    訴人未經上訴人同意，擅自將系爭房地，供被上訴人與黃天
    助所生之子黃坡泉、媳陳兢兢、孫黃建傑、黃琪真等人設籍
    ，已違上訴人將系爭房地借予被上訴人使用之初衷。上訴人
    即得依民法第472條第2款規定終止系爭使用借貸契約。上訴
    人已於86年 3月19日發函被上訴人終止系爭借貸契約。另於
    90.6.8委請律師再度發函被上訴人重申終止系爭借貸契約之
    意思。爰依法請求被上訴人將系爭房屋（含土地) 返還予上
    訴人等情。
    被上訴人對系爭房屋登記為上訴人所有，上訴人於73年10月
    書立同意書將系爭房屋無償提供黃天助、被上訴人終身使用
    及其子黃坡泉、媳陳兢兢等人設籍該址。上訴人分別於86.3
    .19、90.6.8 發函表示終止兩造間借貸契約等情不爭執。但
    辯以；系爭房屋係黃天助於62年間以上訴人（為黃天助與第
    三人康罔市所生）名義購入，並於63年間以上訴人名義為第
    一次登記。系爭房屋購入後即由被上訴人、黃天助共同居住
    ，黃坡泉亦與父母（即黃天助、被上訴人）設籍該址。63年
    黃坡泉與陳兢兢婚後，陳兢兢亦設籍該址，另63年底、67年
    間，黃建傑、黃琪真相繼出生，亦隨雙親設籍於此。嗣因黃
    天助自覺外遇愧對被上訴人，乃要上訴人在其生母康罔市見
    證下，於73年10月書立同意書，將系爭房地無償提供其父黃
    天助與被上訴人終身使用居住，在二人或其中一人居住使用
    期間保證絕不將該房屋出售或向他人抵押借款以防發生意外
    等語。該同意書並無任何限制上訴人生前要如何使用借用物
    ，或限制被上訴人之子、孫等應將戶籍遷出之約定，上訴人
    終止契約不合法等語。
    （原審為上訴人敗訴之判決，上訴人提起上訴。）
二、上訴人主張系爭房地為其所有，其於73年10月出具同意書將
    系爭房地供其父黃天助及被上訴人終身無償使用。其於86.3
    .19、90.6.8 ，以被上訴人將系爭房屋供黃坡泉、陳兢兢、
    黃建傑、黃琪真等人設籍為由，向被上訴人表示終止兩造間
    系爭借貸契約等情，有上訴人提出之建物、土地登記簿謄本
    、90.6.8 郵局存證信函、戶籍謄本，及被上訴人提出之73.
    10月同意書等可稽，且為被上訴人所不爭執，堪認為真正。
三、上訴人主張被上訴人將系爭房屋供黃坡泉、陳兢兢、黃建傑
    、黃琪真等設籍，已違反民法第472條第2款規定，其已於86
    .3.19 向被上訴人終止系爭借貸契約，爰依法請求被上訴人
    返還系爭房屋（含基地）。被上訴人則否認上訴人合法終止
    系爭借貸契約，並以上開情詞置辯。經查：
(一)、被上訴人抗號系爭房屋（含基地）係上訴人之父黃天助出資
    ，以上訴人名義購買，並於63. 6.17登記為上訴人所有（第
    一次登記，建築完成日：62. 6.21）。系爭房屋購入後，即
    由黃天助、被上訴人共同居住，被上訴人於62. 9.27即設籍
    系爭房屋。黃天助與被上訴人之子黃坡泉於63. 3.28設籍此
    屋；陳兢兢於63. 4.23與黃坡泉結婚，同年5月1日為遷入登
    記；黃坡泉、陳兢兢之子黃建傑63.12.29生，64. 2.20登記
    、黃琪真67.1.20生，67.3.1登記。黃天助於69.6.20遷入系
    爭房屋（安東街16巷24號 2樓）為戶長，被上訴人及黃坡泉
    、陳兢兢、黃建傑、黃琪真等於71.11.24改住同址黃天助戶
    內等情，有其提出之戶籍謄本及上訴人提出之建物登記簿謄
    本可稽，且為上訴人所不爭執，堪認為真正。
(二)、上訴人於73年10月出具同意書之內容略謂「本人所有…房屋
    ，自願提供父親黃天助（77年 2月10日死亡）、母親乙○○
    ○終身使用居住。在二人或其中一人居住使用期間，保證絕
    不將該房屋出售或向他人抵押借款，以防止發生意外。但該
    房屋之應納地價稅及房捐等各種稅款，由使用人負擔繳納。
    」等情，有被上訴人提出之同意書可按。上訴人亦自陳當時
    係因父親分配家產，被上訴人名下沒有房子，父親說被上訴
    人沒有地方住，要讓被上訴人住在這裡，要上訴人保證不能
    將這房子出售處分，當時未想到這個房子能否由被上訴人家
    屬住，重點是上訴人要賣這房子要被上訴人同意，被上訴人
    擔心上訴人將房屋賣掉，被上訴人沒有地方住等情（參見本
    院卷第24、25頁）。
(三)、依上述，堪認被上訴人與黃天助之子、媳、孫等人，於上訴
    人書立系爭同意書前即居住、設籍系爭房屋。上訴人係應父
    親要求書立同意書，將系爭房屋無償供父親及被上訴人終身
    使用，該同意書意在限制上訴人不得任意處分系爭房屋，以
    防被上訴人無安身之處。該同意書並無被上訴人親人不得設
    籍、使用系爭房屋之限制。概若上訴人有限制被上訴人親人
    不得設籍、使用此屋之意，其於書立同意書時，即應要求被
    上訴人親人之戶籍應遷離。況黃坡泉、陳兢兢、黃建傑、黃
    琪真均為被上訴人之子、媳、孫兒，並非與被上訴人不相干
    之第三人。從而，上訴人以被上訴人親人設籍系爭房屋認被
    上訴人違反兩造間使用借貸契約，或被上訴人未經貸與人同
    意，允許第三人使用為由，主張終止兩造間使用借貸契約，
    即難認屬正當。上訴人以被上訴人違反民法第472條第2款規
    定為由，主張終止系爭借貸契約，自非合法。
四、綜上所述，上訴人主張兩造間使用借貸關係業經合法終止乙
    節為不足採，從而上訴人主張本於使用借貸關係終止後之借
    用物返還請求權，訴請被上訴人返還系爭房屋（含基地）為
    無理由，不應准許。其假執行之聲請亦失所附麗，應併予駁
    回。原審為上訴人敗訴之判決，及駁回其假執行之聲請，並
    無不合。上訴意旨指摘原判決不當，求予廢棄改判，為無理
    由，應予駁回。
五、本件事證已明，兩造其餘攻擊防禦方法，經核與本判決之結
    果不生影響，爰不一一論述。
六、據上論結，本件上訴為無理由，依民事訴訟法第449條第1項
    、第78條，判決如主文。
中　　華　　民　　國　　94　　年　　11　　月　　1 　　日
　　　　　　　　　民事第九庭  　審判長法　官  吳景源
　　　　　　　　　　　　　　　　      法　官  鄭威莉
                          　　        法　官  滕允潔
正本係照原本作成。
不得上訴。
中　　華　　民　　國　　94　　年　　11　　月　　1 　　日
　　　　　　　　　　　　　　　　　　　書記官  黃麗玲
